臺灣高雄地方法院民事判決　　　　　　　92年度訴字第2176號
原　　　告　甲○○
訴訟代理人　黃進祥律師
　　　　　　江順雄律師
　　　　　　黃建雄律師
被　　　告　乙○○
　　　　　　丙○○
共　　　同　溫三郎律師
訴訟代理人
當事人間返還不當得利等事件，本院於民國94年6月29日言詞辯
論終結，判決如下：
    主      文
被告應將坐落高雄市○○區○○段二小段第一二八二地號土地上
，如附圖所示Ａ部分，即一七八○建號，門牌號碼高雄市○○○
路一七三號，面積二十一點六七平方公尺之地下室，返還原告及
全體共有人。
被告應將坐落高雄市○○區○○段二小段第一二八二地號土地上
，如附圖所示Ｂ部分，即未編定建號，面積一百二十三點四四平
方公尺之法定防空避難室，返還原告及全體共有人。
被告應各給付原告新臺幣柒拾伍萬伍仟捌佰伍拾壹元，及各自民
國九十二年八月二十三日起至清償日止，按週年利率百分之五計
算之利息。
被告應各自民國九十二年八月二十三日起至返還主文第一項建物
之日止，按月給付原告新臺幣壹仟捌佰伍拾捌元；及各自民國九
十二年八月二十三日起至返還主文第二項建物之日止，按月給付
原告新臺幣壹萬零伍佰拾元。
原告其餘之訴駁回。
訴訟費用由被告負擔。
本判決第一項於原告以新臺幣參萬元為被告供擔保後，得假執行
；但被告如以新台幣捌萬壹仟零肆拾伍元為原告供擔保後，得免
為假執行。
本判決第二項於原告以新臺幣拾陸萬元為被告擔保後，得假執行
；但被告如以新台幣肆拾陸萬壹仟陸佰陸拾伍元為原告供擔保後
，得免為假執行。
本判決第三項、第四項於原告各以新臺幣拾伍萬元分別為被告
供擔保後，得假執行；但被告如各以新臺幣壹佰零肆萬零捌佰肆
拾肆元為原告供擔保後，得免為假執行。
原告其餘假執行之聲請駁回。
    事實及理由
一、按訴狀送達後，原告不得將原訴變更或追加他訴；但擴張或
    減縮應受判決事項之聲明者，不在此限，民事訴訟法第255
    條第1 項第3 款定有明文。本件原告於起訴狀請求判命被告
    應連帶給付原告新台幣（下同）1,830,000 元及法定遲延利
    息；嗣於審理中減縮應受判決之聲明為被告應給付原告1,51
    1,763 元及法定遲延利息。其前開減縮，係屬減縮應受判決
    事項之聲明，核與前揭規定相符，應予准許。
二、原告起訴主張：坐落高雄市○○區○○段2 小段第1282地號
    土地上（下稱系爭土地），如附圖所示Ａ部分，即1780建號
    ，門牌號碼高雄市○○○路173 號，面積21.67 平方公尺之
    地下室（下稱Ａ部分建物），為伊與被告所共有，應有部分
    各1/3 ；另坐落同地號土地，如附圖所示Ｂ部分，即未編定
    建號，面積123.44平方公尺之法定防空避難室（下稱Ｂ部分
    建物），為坐落該地號土地建物（下稱系爭區分所有建物）
    之區分所有權人，依各所有面積佔建物總面積之比例而共有
    。然被告未經共有人同意，自民國87年7 月1 日起，即以各
    占用1/2 之比例，無權占有Ａ、Ｂ部分建物全部，出租第三
    人使用，並收取租金，而受有相當於租金之不當得利；爰依
    民法第767 條、第821 條共有物返還請求權之法律關係，請
    求被告將上開建物返還原告及全體共有人；並依民法第179
    條、第181 條不當得利之法律關係，請求自87年7 月1 日起
    至92年7 月31日止，及自起訴狀繕本送達翌日起算至返還前
    開建物之日止，依土地及建築改良物申報總價年息10％計算
    相當於租金之不當得利等語，並聲明求為命：(一)被告應將Ａ
    、Ｂ部分建物返還原告及全體共有人。(二)被告應給付原告1,
    511,763 元，及自起訴狀繕本送達翌日起至清償日止，按週
    年利率5 ％計算之利息；並自起訴狀繕本送達翌日起至返還
    前開建物之日止，按月給付原告24,783元。(三)准供擔保宣告
    假執行之判決。
三、被告則以：Ａ、Ｂ部分建物雖由被告自87年7 月1 日起出租
    予第三人，然起初每月租金僅30,000元，自89年7 月1 日至
    91年6 月30日調降為24,000元，自91年7 月1 日起又降為15
    ,000 元 ；且92年6 至8 月間，更因火災緣故而未收取租金
    ；另關於本件債務，被告於87年10月1 日至88年9 月16日間
    已依法提存租金共計130,000 元；則原告請求本件不當得利
    ，自應依以被告前開實際收取之租金為計算基礎，並扣除已
    提存之金額。再者，原告前曾起訴請求訴外人即Ａ、Ｂ部分
    建物之承租人徐佩瑜返還相當租金之不當得利，經鈞院高雄
    簡易庭以90年度雄簡字第2810號判決命徐佩瑜應給付原告28
    0,000 元確定，則上開金額亦應予以扣除等語，茲為抗辯。
    並聲明：(一)請求駁回原告之訴及假執行之聲請。(二)如受不利
    益判決，願供擔保免為假執行。
四、原告主張Ａ部分建物，面積21.67 平方公尺，為伊與被告共
    有，應有部分各1/3 ；而Ｂ部分建物，面積123.44平方公尺
    ，為區分所有權人，依各所有面積佔建物總面積之比例而共
    有；又被告未經共有人同意，自87年7 月1 日起，即各自占
    有Ａ、Ｂ部分建物之1/2 ，一同出租第三人使用，並收取租
    金之事實，業據提出系爭土地土地登記謄本、高雄市政府地
    政處新興地政事務所複丈成果圖、協議書影本各1 份（見院
    卷第92、127 、159 頁）、租賃契約書影本4 份（見院卷第
    50至64、第80至85頁）、系爭區分所有建物登記謄本12份（
    見院卷第128 至139 頁）為証，另有本院93年3 月24日勘驗
    筆錄1 份及照片4 幀（見院卷第155 至157 頁）可憑，復為
    被告所不爭，則此部分堪信為真實。
五、又原告主張被告應將Ａ、Ｂ部分建物返還原告及全體共有人
    ，並依土地及建築改良物申報總價年息10％計算相當於租金
    之不當得利等語，然被告則以前詞置辯；則本件爭點即在於
    ：(一)被告未經共有人同意，逕行占有Ａ、Ｂ部分建物，是否
    屬於無權占有？(二)本件被告所受之利益應如何計算？(三)被告
    前所提存之130,000 元，是否已生清償之效力？(四)原告得請
    求之不當得利，是否須扣除前述經判決確定應由訴外人徐佩
    瑜給付原告之280,000 元？茲分述如下：
  (一)被告逕行占有Ａ、Ｂ部分建物，是否屬於無權占有？
    1.按數人區分一建築物，就其專有部分，在構造上及使用上
      具有獨立性，於該專有部分固成立區分所有權，但就專有
      部分以外之建築物部分，即共同部分，其與區分所有部分
      ，在使用目的上有密不可分之關係，不得與區分所有建物
      分離，而個別成為單獨所有權之客體，應依民法第799 條
      前段規定，推定其為各區分所有人所共有。經查，本件Ｂ
      部分建物係屬未編定建號之法定防空避難室，係供全體區
      分所有人防空避難所用，為區分所有建築物公共設施之一
      ，於構造上及使用上均無獨立性，自屬共同使用部分，在
      性質上不得單獨為所有權之客體，應屬全體區分所有人共
      有，縱該地下室未經辦理公共設施登記，亦無礙其附屬於
      區分建築物所有人共有之性質；是以，該部分自應由區分
      所有權人全體，依各所有部分面積佔建物總面積之比例而
      共有。
    2.按共有，乃數人共同享受一所有權，故各共有人本其所有
      權之作用，對於共有物之全部均有使用收益權，惟所為使
      用收益仍不得逾越其應有部分；亦即共有人之應有部分係
      存在於共有物之全部上，且其性質與所有權相同；故共有
      人如未經協議或其他共有人之同意，即就共有物之全部或
      一部任意占有用益時，已侵害其他共有人之所有權，則其
      他任一共有人得本於所有權，請求占有之共有人返還占用
      部分。經查，Ａ部分建物係兩造所共有，Ｂ部分建物係原
      告、被告，及訴外人即系爭區分所有建物區分所有權人王
      本萱、樂嘉寶、樂嘉定、樂嘉妹、樂美汶所共有，已如前
      述，並有高雄市○○區○○段2 小段1769至1780建號建物
      登記謄本各1 份（見院卷第128 至139 頁）在卷；又被告
      未經協議或前開共有人同意，即占有Ａ、Ｂ部分建物出租
      至今，亦如前述，則依上開說明，自屬侵害其他共有人之
      所有權並屬無權占有。
    3.從而，原告既係共有人之一，則其本於所有權，主張無權
      占有之被告應分別返還Ａ、Ｂ部分建物予各所有權人全體
      ，即屬可採。
  (二)本件被告所受之利益應如何計算？
    1.按不當得利之受領人，除返還其所受之利益外，如本於該
      利益更有所取得者，並應返還；但依其利益之性質或其他
      情形不能返還者，應償還其價額，民法第181 條定有明文
      。經查，本件被告係無權占有Ａ、Ｂ部分建物並出租，已
      如前述，顯然係受有Ａ、Ｂ部分建物占有之利益，並本於
      該占有而取得其用益，且因Ａ、Ｂ部分建物之使用（即所
      受之利益），性質上不能返還，則依前開規定，自應償還
      該使用之價額，即被告「客觀上使用」Ａ、Ｂ部分建物之
      「客觀交易價值」，亦即Ａ、Ｂ部分建物本身「相當於租
      金之利益」。又此與被告嗣後是否將該建物再出租，或出
      借他人使用、甚或占有後棄置未用，均屬無涉；故被告抗
      辯本件所須返還之「利益」，應以其實際取得之租金為計
      算基礎，容有誤解。從而，原告因被告占有該建物，致未
      能占有使用，受有損害，而主張被告應給付相當於租金之
      不當得利，即屬可採。
    2.按土地法第105 條準用第97條第1 項及第97條第1 項規定
      ：城市地方土地之租金，以不超過土地申報總價額年息10
      ％為限；而城市地方房屋之租金，以不超過土地及建築改
      良物申報總價額年息10％為限。而所謂土地總價額，係以
      法定地價為準；又法定地價，係土地所有人依規定所申報
      之地價，土地法施行法第25條、土地法第148 條分別定有
      明文。另所謂年息10％為限，乃指基地租金之最高限額而
      言，並非必須依照申報價額年息10％計算，且仍須斟酌基
      地所在位置，工商繁榮程度、使用人利用基地之經濟價值
      、所受利益，彼等關係及社會感情等情事，以為決定。
    3.系爭土地自86年7 月起迄今之申報地價均為每平方公尺58
      ,018 元 ，另Ａ、Ｂ部分建物每平方公尺之現值為3,740
      元【173,200 ÷46.3＝3740】，此有地價謄本、系爭土地
      土地登記謄本、高雄市稅捐稽徵處新興分處高市稽新財字
      第0930004365號函及檢附之房屋稅課稅明細表、房屋稅籍
      證明書各1 份（見院卷第115 、127 、179 至182 頁）可
      按；又系爭建物位於高雄市○○區○○段新崛江商圈內，
      面向高雄市○○○路167 巷，交通便利，現由被告出租第
      三人（無法查知姓名）販售服飾乙節，除為兩造所不爭外
      ，復經本院勘驗現場屬實，有卷附勘驗筆錄1 份及照片4
      幀（見院卷第155 至157 頁）足參。本院審酌Ａ、Ｂ部分
      建物位於商圈內，位置良好，周邊均為商店，十分繁榮，
      ，並考量目前社會經濟狀況等情，認原告請求就被告占用
      系爭房地所受相當於租金之利益，按申報總價額年息10％
      計算，係屬合理。
    4.按因不當得利發生之債，同時有多數利得人時，應各按其
      利得數額負責，並非須負連帶返還責任；次按債權的請求
      權，例如共有物因侵權行為而滅失毀損之損害賠償請求權
      ，固不在民法第821 條規定之列，惟應以金錢賠償損害時
      ，其請求權為可分債權，各共有人僅得按其應有部分，請
      求賠償，司法院院字第1950號解釋參照。經查，本件被告
      各占有Ａ、Ｂ部分建物1/2 ，又原告Ａ部分建物之應有部
      分為1/3 ，均如前述；另原告Ｂ部分建物之應有部分，加
      計訴外人即讓與對被告本件不當得利請求權之樂美汶之應
      有部分，共計為272.56/821.93 ，則有債權讓與證明書、
      系爭區分所有建物1769至1780建號建物登記謄本各1 份（
      見院卷第128 至139 、197 頁）可佐【129.74＋7.22＋
      135.6 ＝272.56】【129.74＋13 6.52 ＋135.6 ＋30.82
      ＋31.48 ＋71 .71 ＋30.82 ＋31 .48 ＋32.31 ＋34.18
      ＋135.6 ＋21 .67 ＝821.93 】。
    5.則依上開說明計算結果：
      被告每人每月占用Ａ部分建物所得相當於租金之利益各
        為1, 858元：
        (1)58,018（每平方公尺申報地價）＋3,740 （每平方公
          尺建物現值）=61,758
        (2)61,758×21.67 （面積）×0.1 （申報總價額年息）
          ÷12（月）÷3 （應有部分比例）÷2 （被告各占有
          1/2）＝1,858 （取至整數）
      被告每人每月占用Ｂ部分建物所得相當於租金之利益各
        為10 ,533 元：
        (1)58,018（每平方公尺申報地價）＋3,740 （每平方公
          尺建物現值）=61,758
        (2)61,758×123.44（面積）×0.1 （申報總價額年息）
          ÷12（月）÷272.56/821.93 （應有部分比例）÷2
          （被告各占有1/2）＝10,533（取至整數）
      被告每人自87年7 月至92年7 月31日，占用Ａ、Ｂ建物
        所得相當於租金之利益各為755,851 元：
        (1)（1,858＋10,533）×61（月）＝755,851
  (三)被告提存之130,000 元，是否已生清償之效力？
    按債務人無為一部清償之權利；又債權人受領遲延，或不能
    確知孰為債權人而難為給付者，清償人得將其給付物，為債
    權人提存之，民法第318 條第1 項、第326 條分別定有明文
    。次按提存法第18條則明定：非依債務本旨或向無受領權人
    所為之清償提存，其債之關係不消滅。經查：
    1.被告抗辯自87年10月1 日至88年9 月16日間已提存租金共
      計130,000 元云云，有本院87年度存字第3742號、87年度
      存字第4380號、88年度存字第1204號、88年度存字第2137
      號、88年度存字第3728號、88年度存字第4741號提存書影
      本6 份在卷可稽（見院卷第74至79頁）。
    2.然觀諸前述提存書，被告係自87年7 月起至88年7 月底止
      ，每月提存10,000元之租金，而提存原因及事實均記載：
      「提存人（即被告2 人）向受取人（即原告）承租坐落高
      雄市○○○路173 號地下室全部之不動產，應給付......
      租金因遲延受領，依法提存」等語；惟本件兩造間自始未
      存有租賃關係，實係被告分別未經共有人即原告及其他區
      分所有權人同意，擅自出租前述地下室即Ａ、Ｂ部分建物
      ；又原告得向被告各別請求之不當得利金額：Ａ部分建物
      為1,858 元，Ｂ部分建物為10,533元，而就被告占用該地
      下室之事實，原告每月得向被告請求之金額為24,782元，
      至92年7 月31日止共計1,511,702 元，業如前述；則本件
      不當得利債務金額與被告主張之債務發生原因、事實、金
      額及其實際提存之金額均相去甚遠，況且原告亦無受領遲
      延之情形可言；是依首開說明，被告所為之提存，難認係
      依債務本旨所為之清償提存，其債之關係自難謂已歸於消
      滅。
    3.從而，被告抗辯前所為提存就本件債務已生一部清償之效
      力，得予扣除云云，並不足採；原告主張前開提存未依債
      之本旨提出，不得扣除，則屬可採。
  (四)原告得請求之不當得利，是否應扣除經判決確定應由訴外人
    徐佩瑜給付原告之280,000 元？
    1.按土地共有人未經其他共有人同意將整筆土地出租，該租
      約對於其他共有人固不生效力，但租賃乃特定當事人間所
      締結之契約，出租人不以所有人為限，故共有人超出其應
      有部分，將整筆土地出租，該租約於為出租之共有人與承
      租人間仍然有效，承租人有依約支付租金之義務，其既未
      受有相當於租金之利益，他共有人自不得依不當得利之規
      定對該承租人為返還利益之請求。則依前開說明，被告雖
      未經共有人同意，即自88年7 月至91年2 月，將Ａ、Ｂ部
      分建物出租予訴外人徐佩瑜，然徐佩瑜係本於與被告訂立
      租賃契約支付租金而占有該建物，與原告所受之損害並無
      相當因果關係，自無不當得利可言；故原告或其他共有人
      尚不得據此向徐佩瑜請求。
    2.另按民事訴訟法第400 第1 項規定確定判決之既判力，惟
      於判決主文所判斷之訴訟標的，始可發生。若訴訟標的以
      外之事項，縱令與為訴訟標的之法律關係有影響，因而於
      判決理由中對之有所判斷，除同條第2 項所定情形外，尚
      不能因該判決已確定而認此項判斷有既判力，最高法院73
      年台上字第3292號判例參照。查原告前曾起訴請求承租人
      徐佩瑜返還相當租金之不當得利，由本院高雄簡易庭以90
      年度雄簡字第2810號判命徐佩瑜給付280,000 元；嗣因徐
      佩瑜撤回上訴而確定等情，雖經本院依職權調取前開卷宗
      查閱無訛；然承租人有依約支付租金予出租人之義務，對
      原告而言承租人並未受有相當於租金之利益，已如前述；
      況且該案與本件之當事人並非相同，則本件要無受前開確
      定判決既判力拘束之可言。
    3.從而，被告抗辯本件原告所請求之金額，應扣除前經判決
      確定應由訴外人徐佩瑜給付之280,000 元，並不足採；原
      告主張該金額不得扣除，則屬有據。
六、綜上所述，Ａ、Ｂ部分建物既係被告逾越其應有部分，未經
    協議、共有人同意，即各占有1/2 並出租，自屬無權占有而
    侵害其他共有人之所有權，且受有占有之利益，並得使用該
    建物，而受有相當於租金之利益，致原告受有損害；則原告
    本於係建物之共有人，依民法第767 條、第821 條共有物返
    還請求權之規定，請求被告應將Ａ、Ｂ部分建物返還予原告
    及其他共有人全體；並依同法第179 條、第181 條不當得利
    之法律關係，請求被告依實際不當得利情形（被告各占有該
    建物1/2 ，及原告於Ａ、Ｂ部分建物之應有部分比例分別為
    1/3 ，及272.56/821.93）， 返還自87年7 月至92年7 月31
    日間，各755,851 元；及自起訴狀繕本送達翌日，即92年8
    月23日起至返還Ａ部分建物之日止，按月各給付原告1, 858
    元；又自同日起至返還Ｂ部分建物之日止，按月各給付原告
    10,533元，均屬有據，應予准許；然逾此範圍外之請求，於
    法無據，應予駁回。
七、兩造陳明願供擔保，聲請宣告假執行及免為假執行，經核本
    判決第1 至4 項原告勝訴部分與法並無不合，爰分別酌定相
    當之擔保金額准許之。又原告敗訴部分，其假執行之聲請，
    即失其依據，應一併駁回。
八、據上論結，原告之訴為一部有理由、一部無理由，依民事訴
    訟法第79條、第85條第1 項、第390 條第2 項、第392 條2
    項，判決如主文。
中　　華　　民　　國　　94　　年　　7 　　月　　13　　日
                  民事第一庭  審判長法　官  沈建興
                                    法　官  林玉心
                                    法　官　洪珮婷
上為正本，係照原本作成。
如不服本判決，應於送達後20日內，向本院提出上訴狀並表明上
訴理由，如於本判決宣示後送達前提起上訴者，應於判決送達後
10日內補提上訴理由書（須附繕本）。
中　　華　　民　　國　　94　　年　　7 　　月　　13　　日
                                法院書記官  鍾淑美
